【裁判字號】    98,訴,2872
【裁判日期】    990202
【裁判案由】    偽造文書
【裁判全文】
臺灣臺中地方法院刑事判決              98年度訴字第2872號
公  訴  人  臺灣臺中地方法院檢察署檢察官
被      告  甲○○
選任辯護人  王俊凱律師
被      告  壬○○
被      告  庚○○
選任辯護人  方鴻枝律師
上列被告等因偽造文書案件，經檢察官提起公訴（97年度偵字第
25876號、98年度偵字第18140號)，本院判決如下：
    主    文
壬○○犯行使偽造私文書罪，累犯，處有期徒刑參月，如易科罰
金，以新台幣壹仟元折算壹日，在「虛構紀錄反對決議」之反對
意見書末，偽造「癸○○」、「子○○」、「乙○○」、「戊○
」、「辛○○」、「丙○○」、及「丁○○」等7人之署押各壹
枚，均沒收。
庚○○犯行使偽造私文書罪，處有期徒參月，如易科罰金，以新
台幣壹仟元折算壹日，在「富豪財經大廈的區分所有權人對魏忠
勇召開臨時會議選舉委員聯名提出異議」異議書之連署名單上，
偽造「乙○○」、「丙○○」、「丁○○」、「蔡仙媚」、「戊○」、「子○○」及「周秀霞」等7人之署押各壹枚，及「辛○○」之署押貳枚，均沒收。
甲○○無罪。
    事    實
一、壬○○曾係位於臺中市○區○○○路237號之富豪財經大廈
    之第一屆管理委員會之總幹事，其後於97年6月間在該大廈
    管理委員會幫忙處理事務。庚○○於該大廈第二屆管理員會
    期間，亦擔任該大廈管理委員會之總幹事。
（一）壬○○於民國97年6月16日，收到富豪財經大廈第一屆管
      理委員會於97年6月6日所召開第二次區分所有權人會議決
      議之會議紀錄後，因有其他區分所有權人反對該會議決議
      ，然依公寓大廈管理條例第32條第2項之規定，須有超過
      全體區分所有權人，及其區分所有權比例合計半數以書面
      表示反對意見，始能推翻該決議，其為幫助該反對決議之
      所有權人推翻該決議，竟基於行使偽造私文書之犯意，未
      得癸○○、子○○、乙○○、戊○、辛○○、丙○○、丁○○等7人之同意授權，於97年6月17日，在該大廈管理室
      ，以影印剪貼之方式，將上開癸○○等7人於先前所召開
      會議之出席簽名簿上、或代理出席委託書上之簽名影印後
      剪下，黏貼在其所製作標題為「虛構紀錄反對決議」之反
      對意見書末之空白處，而偽造上開癸○○等7人之簽名各1
      枚，進而偽造完成用以表彰上開癸○○等7人，與甲○○
      、林有仁、簡俊雄、簡宏庭、葉媛媚等人共同連署反對前
      開97年6月6日會議決議意思之私文書（區分所有權人數及
      區分所有權比例均已過半數），並於同年月19日，以郵局
      存證信函方式，將前開偽造之反對意見書寄送予前開97
      年6月6日會議之主席李百君（係富豪財經大廈第一屆管理
      委員會之財務委員）而行使之，足以生損害於癸○○等7
      人，及該大廈全體之區分所有權人。
（二）因對於富豪財經大廈區分所有權人魏忠勇擔任召集人而於
      97年10月2日所召開之區分所有權人臨時會議之決議，該
      大廈部分區分所有權持反對意見，庚○○為幫助該反對決
      議之區分所有權人，依公寓大廈管理條例第32條第2項規
      定推翻該決議，亦基於行使偽造私文書之犯意，未得大廈
      區分所有權人乙○○、辛○○、丙○○、丁○○、蔡仙媚
      、戊○、子○○及周秀霞等人之同意授權，竟於97年10月
      18日，在該大廈管理室，以影印剪貼之方式，將上開乙○○等8人前於97年9月15日，在對李百君、己○○提出控告
      之「富豪財經大廈區分所有權人聯名控告李百君、己○○
      」所附之「富豪財經大廈區分所有權人聯名控告名單」（
      包括聯名之人之地址、門牌、簽名、區分所有權比例）影
      印後，將「富豪財經大廈區分所有權人聯名控告名單」變
      更為「富豪財經大廈的區分所有權人對魏忠勇召開臨時會
      議選舉委員聯名提出異議」，其後再附在其所製作標題為
      「富豪財經大廈的區分所有權人對魏忠勇召開臨時會議選
      舉委員聯名提出異議」之連署異議書後面，充作「富豪財
      經大廈的區分所有權人對魏忠勇召開臨時會議選舉委員聯
      名提出異議」之連署名單，而偽造乙○○、丙○○、丁○○、蔡仙媚、戊○、子○○及周秀霞等7人之簽名各1枚，
      及辛○○之簽名2枚，偽造完成用以表彰上開乙○○等8人
      ，與甲○○等人共同連署對前開魏忠勇於97年10月2日所
      召開臨時會議決議提出異議意思之私文書，並於97年10月
      18 日至20日之間，將前開偽造之連署異議書寄送予魏忠
      勇及推舉魏忠勇擔任該臨時會議召集人之富豪財經大廈區
      分所有權人蔡志榮、黃美欣、李百君、陳秀菁等人，暨臺
      中市西區區公所、臺中市政府都市發展處使用管理科而行
      使之，足以生損害於上開乙○○等8人、富豪財經大廈之
      全體區分所有權人，及臺中市西區區公所、臺中市政府都
      市發展處使用管理科對大廈管理之正確性。
二、案經癸○○告訴及己○○告發臺灣臺中地方法院檢察署檢察
    官偵查起訴。
    理    由
壹、有罪部分
一、訊據被告壬○○、庚○○二人均矢口否認有前揭行使偽造私
    文書之犯行，被告壬○○辯稱：「我並不是偽造，因為公寓
    大廈內，受到黑道份子把持，他們恐嚇這批住戶，開會不准
    他們去參加，如果參加會怎麼樣，所以他們不敢出席開會。
    所以這幾個子○○、戊○、癸○○等人，是委託書他們自己
    簽名，我影印到這上面來，表示他們同意我所做出的反對他
    們的決議。這是我處理這個業務的過程。因為主委不知道，
    所以他委託我，這種情形是我在運作上所使用的一種方式。
    兩次都是他們用委託書委託我的，是他們本人寫委託書給我
    的，我經手的是李百君的存證信函的這份，我經手的是虛構
    決議，反對該份決議的，內容具有公益性，且與子○○等人
    之意思相同，沒有損害到別人權利」等語；另被告庚○○則
    辯稱：「我接總幹事是在他們選舉完後，當時第一屆不交接
    ，委員說像這樣一定要依照法律程序交接，當時決定要先用
    協調，第二次向區公所報備，第三次向市政府申訴，結果無
    效後，他們說要申訴。我不認識裡面的區分所有權人，委員
    有交代我，如果依照和平的方式無法解決，就要提出告訴。
    異議書裡面所寫的絕對是真的，裡面的簽名是他們本人簽名
    的，並非是我影印過來的。委員會提出的聯名告訴的部分，
    名字是他們本人簽名的，絕非是影印的」等語。
二、經查，被告壬○○於前揭時、地，以被害人癸○○、子○○
    、乙○○、戊○、辛○○、丙○○、丁○○等人，於之前所
    召開會議之出席簽名簿上、或代理出席委託書上之簽名影印
    後剪下，黏貼在其所製作標題為「虛構紀錄反對決議」之反
    對意見書末之空白處，完成後再以存證信函方式，寄至97年
    6月6日會議之主席李百君處；及被告庚○○於前時地，將被
    害人周秀霞、子○○、乙○○、戊○、辛○○、丙○○、丁○○、蔡仙媚等8人，前於97年9月15日，在對李百君、己○○提出控告之「富豪財經大廈區分所有權人聯名控告李百君
    、己○○」所附之「富豪財經大廈區分所有權人聯名控告名
    單」（包括聯名之人之地址、門牌、簽名、區分所有權比例
    ）影印後，將「富豪財經大廈區分所有權人聯名控告名單」
    變更為「富豪財經大廈的區分所有權人對魏忠勇召開臨時會
    議選舉委員聯名提出異議」，其後再附在其所製作標題為「
    富豪財經大廈的區分所有權人對魏忠勇召開臨時會議選舉委
    員聯名提出異議」之連署異議書後面，充作「富豪財經大廈
    的區分所有權人對魏忠勇召開臨時會議選舉委員聯名提出異
    議」之連署名單，完成後分別寄至富豪財經大廈區分所有權
    人蔡志榮、黃美欣、李百君、陳秀菁等人，暨臺中市西區區
    公所、臺中市政府都市發展處使用管理科等情，為被告壬○○及庚○○二人所自承，並經證人癸○○、子○○、乙○○
    、戊○、辛○○、丙○○、丁○○、蔡仙媚、吳常德、白蔣
    淑真等人於偵查中陳述明確（其等偵查中之陳述，係被告以
    外之人於審判外之陳述，惟係查中在檢檢察官面前所為，並
    經其等具結在卷，復查無證據足認有何顯不可信之情形，依
    刑事訴訟法第159條之1第2項之規定有證據能力），及證人
    乙○○、辛○○二人在本院審理中證述在卷，復有郵局存證
    信函（附件為上開反對意見書）正本及影本各1份、富豪財
    經大廈於97年6月6日召開第二次區分所有權人會議之會議紀
    錄影本1份、富豪財經大廈於97年5月17日召開區分所有權人
    會議之出席簽到名冊影本1份，與「富豪財經大廈區分所有
    權人聯名控告李百君、己○○」控告書（含聯名控告名單）
    原本1份、臺中市西區區公所以98年1月8日第0980000267 號
    函及所檢送之「富豪財經大廈的區分所有權人對魏忠勇召開
    臨時會議選舉委員聯名提出異議」連署異議書（含連署名單
    ）影本1份、臺中市西區區公所97年11月11日公所民字第
    09700 17357號函影本1份等為證，堪認被告二人前開自承為
    真實，
三、按「(一)、刑法第二百十條所稱「足以生損害」之犯罪構成
    要件，係以有損害之虞為已足，不以實際發生損害為必要。
    上訴人既利用楊琪鋒偽造徐鶯娥之署押，製作遠傳公司行動
    電話申請書，並進而持以行使，向該公司申請，自有使遠傳
    公司對於客戶資料管理之正確性受有損害之虞，並有使該不
    知內情之楊琪鋒受刑事訴追之虞，原判決雖未就此詳加說明
    ，仍於判決主旨不生影響。(二)、上開法條所定之偽造文書
    罪，係指學理上所稱之有形偽造，亦即無製作權人冒用他人
    名義而製作文書，故判斷文書是否偽造，應就文書之整體而
    為觀察，不能予以割裂評價。如係虛捏或假冒他人之名義，
    虛構製作他人名義出具之文書，其內容亦已屬於虛構，整體
    而言，足以使人誤信其真實性，而有生損害信用之虞，自該
    當於上揭犯罪之構成要件，本院上開判例即本斯旨特就偽造
    之意義予以說明，非謂除製作人名義之外，如其餘內容不虛
    ，即不構成偽造文書罪。」最高法院94年度台上字第1582號
    判決參照，本案被告壬○○、庚○○二人前揭所偽造之私文
    書，雖經被害人乙○○於本院審理中證稱，伊贊成反對97年
    6月6日之決議內容等語（本院98年12月15日審判筆錄第十頁
    背面），證人辛○○亦證稱同意卷附「虛構紀綠反對決議」
    之內容等語（本院98年12月15日審判筆錄第十二頁背面），
    惟查，本案前揭被告壬○○、庚○○二人所偽造之私文書，
    係屬公寓大廈管理法第32條第2項規定，超過全體區分所有
    權人及其區分所有權比例合計半數，以書面表示反對意見之
    推翻決議之私文書，其具名本身除表彰信用性外，同時亦為
    計算以書面表示反對意見之人數，及區分所有權所占比例之
    數，綜合以觀，其簽名如為虛偽，其內容即屬虛偽，而有推
    翻原決議，造成他人損害之虞，不因被偽造之人是否同意該
    內容而不同，故本件被告壬○○、庚○○二人抗辯，所偽造
    內容，被偽造之人同意，不會生損害於他人，不構成偽造私
    文書罪云云，尚有誤會。另被告庚○○於97年10月18日偽造
    「富豪財經大廈的區分所有權人對魏忠勇召開臨時會議選舉
    委員聯名提出異議」部分，係將原先被害人周秀霞、子○○
    、乙○○、戊○、辛○○、丙○○、丁○○、蔡仙媚上開乙○○等8人，於97年9月15日，在對李百君、己○○提出控告
    之「富豪財經大廈區分所有權人聯名控告李百君、己○○」
    所附之「富豪財經大廈區分所有權人聯名控告名單」（包括
    聯名之人之地址、門牌、簽名、區分所有權比例）影印後，
    將「富豪財經大廈區分所有權人聯名控告名單」變更為「富
    豪財經大廈的區分所有權人對魏忠勇召開臨時會議選舉委員
    聯名提出異議」，其後再附在其所製作標題為「富豪財經大
    廈的區分所有權人對魏忠勇召開臨時會議選舉委員聯名提出
    異議」之連署異議書後面，充作「富豪財經大廈的區分所有
    權人對魏忠勇召開臨時會議選舉委員聯名提出異議」之連署
    名單，此比對前揭二份之「富豪財經大廈區分所有權人聯名
    控告名單」、「富豪財經大廈的區分所有權人對魏忠勇召開
    臨時會議選舉委員聯名提出異議」即可明瞭，亦即被告庚○○於此部分之連署名單，雖係僅將未犯罪之原於97年9月15
    日，在對李百君、己○○提出控告之「富豪財經大廈區分所
    有權人聯名控告李百君、己○○」所附之「富豪財經大廈區
    分所有權人聯名控告名單」（包括聯名之人之地址、門牌、
    簽名、區分所有權比例）影印後，再將其上之「富豪財經大
    廈區分所有權人聯名控告名單」變更為「富豪財經大廈的區
    分所有權人對魏忠勇召開臨時會議選舉委員聯名提出異議」
    ，惟此部分係附在主題為「富豪財經大廈的區分所有權人對
    魏忠勇召開臨時會議選舉委員聯名提出異議」及其另有主旨
    、說明之內文之後，而成為該私文書之署名而已，因二份私
    文書迥不相同，故此部分既係在富豪財經大廈的區分所有權
    人對魏忠勇召開臨時會議選舉委員聯名提出異議之內容後，
    附上未經被害人周秀霞等人同意之被害人之署押，仍為偽造
    被害人周秀霞等人署押，並進而偽造該私文書，被告庚○○
    辯稱，伊僅將影印後之標題改過，被害人之簽名未偽造，並
    非偽造署押及私文書云云，亦與事實不符，不足採信。本案
    事證明確，被告犯行洵堪認定。
四、核被告壬○○、庚○○二人所為，均犯刑法第216條、第210
    條之行使偽造私文書罪，其等偽造署押之行為，係偽造私文
    書之部分行為，偽造私文書後復加以行使，偽造之行為為其
    後行使偽造之行為所吸收，均不論列，被告壬○○於96年間
    因傷害案件，經判處有期徒刑4月，嗣減刑為有期徒刑2月，
    於96年11月16日易科罰金執行完畢，有台灣高等法院被告前
    案紀錄表在卷可參，其於有期徒刑執行完畢後五年內故意再
    犯本件有期徒刑以上之罪，係累犯，依刑法第47條第1項之
    規定，加重其刑，又被告壬○○係15年11月15日出生，有年
    藉在卷足稽，其於犯罪時，已滿80歲，依刑法第18條第3項
    之規定減輕其刑（依同法第71條第1項之規定，先加後減）
    ，爰審酌被告壬○○素行不佳，有多項犯罪前科，被告庚○○素行尚佳，未有犯罪前科，有前揭前科紀錄表可按，及其
    二人犯罪動機、所生損害、智識、平日生活情形，及犯後態
    度等一切情狀，分別量處如主文所示之刑，及均諭知易科罰
    金之折算標準。在「虛構紀錄反對決議」之反對意見書末偽
    造癸○○、子○○、乙○○、戊○、辛○○、丙○○、丁○○等7人之署押各壹枚，及在「富豪財經大廈的區分所有權
    人對魏忠勇召開臨時會議選舉委員聯名提出異議」之異議書
    之連署名單上，偽造乙○○、丙○○、丁○○、蔡仙媚、戊○、子○○及周秀霞等人之署押各壹枚，及辛○○之簽名貳
    枚，係偽造之署押，依刑法第219條之規定均予沒收。
貳、無罪部分
一、公訴意旨另以：甲○○係位於臺中市○區○○○路237號之
    富豪財經大廈之區分所有權人，且至97年7月後擔任第二屆
    管理委員會之主任委員，其因反對該大廈管理委員會之第一
    屆管理委員會拒不交帳，及作出不合法等決議，竟分別與壬○○、庚○○基於行使為偽造私文書之共同犯意聯絡，1 、
    推由壬○○為前述事實欄一之（一）之行為；2、推由庚○○為前揭事實欄一之（二）之行為，因認甲○○涉有刑法第
    216條、第210條之行使偽造私文書罪嫌等語。
二、按犯罪事實應依證據認定之，無證據不得認定犯罪事實；不
    能證明被告犯罪，應諭知無罪之判決，刑事訴訟法第一百五
    十四條第二項、第三百零一條第一項分別定有明文。次按所
    謂認定犯罪事實之證據，係指足以認定被告確有犯罪行為之
    積極證據而言，該項證據自須適合於被告犯罪事實之認定，
    始得採為斷罪之資料；又事實之認定，應憑證據，如未能發
    現相當確實證據，或證據不足以證明，自不能以推測或擬制
    之方法，以為裁判之基礎，最高法院二十九年上字第三一０
    五號、四十年臺上字第八六號判例著有明文。又按認定犯罪
    事實所憑之證據，無論係直接證據或間接證據，其為訴訟上
    之證明，須於通常一般之人均不致有所懷疑，而得確信其為
    真實之程度者，始得據為有罪之認定，倘其證明尚未達到此
    一程度，而有合理之懷疑存在，復無其他調查途徑可尋，法
    院即應為無罪之判決，最高法院七十六年臺上字第四九八六
    號著有判例。
三、公訴人認為被告甲○○涉有行使偽造私文書罪嫌，係以證人
    壬○○、庚○○、癸○○、子○○、乙○○、戊○、辛○○
    、丙○○、丁○○、蔡仙媚、吳常德、白蔣淑真等人之陳述
    ，及有前揭郵局存證信函（附件為上開反對意見書）正本及
    影本各1份、與「富豪財經大廈區分所有權人聯名控告李百
    君、己○○」控告書（含聯名控告名單）原本1份、臺中市
    西區區公所以98年1月8日第0980000267號函及所檢送之「富
    豪財經大廈的區分所有權人對魏忠勇召開臨時會議選舉委員
    聯名提出異議」連署異議書（含連署名單）影本1份、臺中
    市西區區公所97年11月11日公所民字第0970017357號函影本
    1份等為證。訊據被告甲○○堅決否認有前揭行使偽造私文
    罪罪嫌，辯稱，伊雖係富豪財經大廈管理委員會第二屆主任
    委員，且壬○○發存證信函，及庚○○發連署異議書，均以
    伊名義為之，惟伊並不知壬○○及庚○○二人，以影印方式
    偽造癸○○等人之簽名，伊以為業經癸○○等人簽名或同意
    等語。
四、按同案被告壬○○、庚○○二人分別有前揭之行使偽造私文
    書行為，業已認定如上，本件應審酌者為被告甲○○是否與
    被告壬○○、庚○○二人有犯意聯絡及行為分擔，經查，被
    告壬○○、庚○○二人上開偽造之私文書，分別以存證信函
    、一般信件之附件方式寄送李百君、蔡志榮等人，均有被告
    甲○○蓋用私章，有前開存證信函及提出異議書等在卷可按
    ，惟同案被告壬○○、庚○○二人於本院審理中以證人之身
    分證稱，其二人以影印方式為上開行為時，被告甲○○沒有
    指示，也不知伊用剪貼方式來製作等語（本院98年12月15日
    筆錄第17頁、第18頁、第22頁、第23頁），其二人於偵查中
    亦分別陳述，沒有告知甲○○伊係以影印方式製作文件，他
    不知情等語（97年他字第2957號卷第187頁、97年偵字第
    25876號卷第166頁），及委員會叫我提出異議，甲○○知道
    我有異議，但不知道我用影印的方式等語（97年偵字第2587
    6號卷第165頁），均證明被告甲○○並未指示，亦不知共同
    被告壬○○、庚○○二人以影印方式偽造前揭私文書，被告
    甲○○所辯尚非不堪採信，此外，復查無其他證據足資證明
    被告甲○○有本件犯行，公訴人所舉之證據，尚無法使本院
    確信，被告甲○○有參與行偽造私文書之犯行，或有何犯意
    之聯絡，自應為無罪之判決。
參、據上論斷，應依刑事訴訟法第299條第1項前段、第301條第
    1項，刑法第216條、第210條、第47條第1項、第18條第3項
    、第41條第1項、第219條，判決如主文。
中    華    民    國    99    年    2     月    2    日
                  刑事第一庭    審判長法  官  何志通
                                      法  官  許惠瑜
                                      法  官  林清鈞
以上正本證明與原本無異。
如不服本判決應於收受判決後10日內向本院提出上訴書狀，並應
敘述具體理由；其未敘述上訴理由者，應於上訴期間屆滿後20日
內向本院補提理由書（均須按他造當事人之人數附繕本）「切勿
逕送上級法院」。
                                      書記官  陳貴卿
中    華    民    國    99    年    2     月    2    日
附錄論罪科刑法條
中華民國刑法第210條
（偽造變造私文書罪）
偽造、變造私文書，足以生損害於公眾或他人者，處 5 年以下
有期徒刑。

司法院資訊處製作；財團法人民間司法改革基金會備份。
